【裁判字號】    95,上,97
【裁判日期】    950822
【裁判案由】    分配表異議之訴
【裁判全文】
臺灣高等法院臺南分院民事判決  95年度上字第97號
上  訴  人  甲○○
訴訟代理人  劉家榮  律師
被 上 訴人  台南縣六甲鄉農會
法定代理人  丙○○
訴訟代理人  乙○○
上列當事人間分配表異議之訴事件，上訴人對於中華民國95年3
月22日臺灣臺南地方法院第一審判決（94年度訴字1612號）提起
上訴，本院於95年8月8日言詞辯論終結，判決如下：
    主  文
上訴駁回。
第二審訴訟費用由上訴人負擔。
    事實及理由
一、上訴人主張：
  (一)民國（下同）79年7月18日訴外人黃春吉將坐落台南縣六甲
    鄉○○段92–20地號土地，面積194平方公尺及其上建號386
    號，加強磚造二層建物，即門牌號碼台南縣六甲鄉○○村○
    ○街325號（下稱系爭房地）提供被上訴人設定第一順位最
    高限額新台幣（下同）360萬元抵押權（下稱系爭抵押權）
    ，以擔保黃春吉對被上訴人之債務。而後，訴外人陳武聖、
    陳榮宗於84年2月16日將坐落台南縣六甲鄉○○段1324、132
    5地號土地，提供被上訴人設定第一順位最高限額抵押權1,0
    80萬元，以擔保其對被上訴人之債務。陳榮宗旋於88年10月
    29日將上述中社段1325號地號土地移轉登記予黃春吉，直至
    89年7月29日因陳武聖、陳榮宗積欠被上訴人之借款到期無
    力清償而須展延，被上訴人即要求黃春吉以擔保物提供人之
    身分簽名於借據之上，惟被上訴人所提出之借據僅有連帶保
    證人字眼，黃春吉當時並無其他選擇之餘地，僅得依照被上
    訴人要求而簽名，實不知因此又多負擔900萬元之債務。
  (二)上訴人借款予黃春吉並設定第二順位抵押權時，僅知系爭房
    地僅有360萬元之第一順位抵押權優先於上訴人，且經黃春
    吉告知該筆欠款已償還大部分，故上訴人評估系爭房地應還
    有200萬元之價值，始放心將款項借予黃春吉。詎台灣台南
    地方法院（下稱台南地院）94年度執字第1090號執行程序，
    屬於第一順位最高限額抵押權人之被上訴人，將債務人黃春
    吉所有系爭房地進行查封拍賣，竟將黃春吉之上述連帶保證
    債務900萬元列入優先債權受分配，顯於法不合。
  (三)本件主要爭點在於被上訴人能否就該900萬元列入最高限額
    抵押權之範圍？按「最高限額抵押權確定後，即成為普通抵
    押權，其從屬性因而回復，其所擔保之債權即為確定存在且
    不於最高限額之擔保範圍內為特定債權。」、「最高限額抵
    押權之標的物，經第三人之聲請強制執行而查封者，自最高
    限額抵押權知悉該事實後，最高限額抵押權所擔保之債權額
    即告確定。」（最高法院91年台上字641號判決、同院91年
    台上字第440號判決參照）。本件分配表異議之訴之強制執
    行事件，原本即由被上訴人自行聲請強制執行而查封，依上
    開最高法院判決，自應於查封時確定所擔保之債權範圍，該
    最高限額抵押權並由確定時點起，成為普通抵押權，自不容
    被上訴人於法院製作分配表之際，再將另筆普通債權再予列
    入最高限額抵押權額度內請求分配自明。
  (四)次按，「依照當事人一方預定用於同類契約之條款而訂定之
    契約，為加重他方當事人責任約定，按其情形顯失公平者，
    該部分約定無效，固為民法第247條之1第2款所明定，惟88
    年4月21日民法債篇修訂該條規定之立法理由，乃鑑於我國
    國情及工商發展之現況，經濟上強者所預定之契約條款，他
    方每無磋商變更之餘地，為使社會大眾普遍知法、守法，防
    止契約自由之濫用及維護交易之之公平，而列舉四款有關他
    方當事人利害之約定，約定按其情形顯失公平時，其約定為
    無效。是該條第2款所謂「加重他方當事人之責任者」，則
    係指依契約本質所生之主要權利義務，或按法律規定加以綜
    合判斷有顯失公平之情形而言。」（最高法院91年台上字第
    2336號判決參照）。
  (五)又所謂「按其情形顯失公平者」，係指依契約本質所生之主
    要權利義務，或按法律規定加以綜合判斷有顯失公平之情形
    而言。本件抵押權設定契約係由上訴人所預定用於同類契約
    之條款，學說上稱為附合契約。系爭抵押權設定之目的，係
    為擔保黃春吉對被上訴人之房屋借款債務，為兩造所不爭。
    而被上訴人要求列入一併分配之900萬元債權係另筆為擔保
    訴外人陳榮宗、陳榮評、陳武勝等人對被上訴人之借款債務
    ，由上訴人擔任連帶保證人及物上保證人。而債務人與抵押
    權人間所生之一切債權，如因侵權行為或不當得利所生之偶
    發債務，或為第三人之保證人之保證債務，均可能成為擔保
    之範圍，至抵押人負擔不可預期之債務，又因擔保債權未劃
    定一定範圍，抵押物在最高限額範圍內所受無限制之拘束，
    將使實際擔保債權額與最高限額間之抵押物交換價值陷於窒
    息狀態，妨害其交換價值之有效利用，且對其他債權人亦有
    順位優先而不公平，是就概括之最高限額抵押權自不應無條
    件承認其效力。系爭最高限額抵押權所附其他約定事項竟約
    定：「立抵押權設定契約書人（擔保物提供人）所提供之本
    抵押物之擔保範圍包括債務人、擔保物提供人對抵押權人台
    南縣六甲鄉農會為擔保貴會現在（包括過去所負現在尚未清
    償）將來所負之借款、票據、保證、損害賠償等以及其他一
    切債務．．。」字樣，顯係加重上訴人之責任。且依契約本
    質所生之主要權利義務（本件主要係擔保上訴人之房屋債務
    ）言之，亦有顯失公平之情形。故本件概括限額抵押權之設
    定，係經濟上強者之金融機關立於較諸其他債權人優勢之地
    位，形成壓迫經濟上弱者之不公平後果，實有違社會正義之
    理想，揆諸民法第247條之1第2款規定該部分約定應為無效
    。
  (六)聲明：
   1.原判決廢棄。
   2.台灣台南地方法院94年度執字第10970號執行事件，於94年
     9月16日所製作之「台灣台南地方法院執行金額計算書分配
     表」中次序６台南縣六甲鄉農會之900萬元債權應列為一般
     債權。
   3.第一、二審訴訟費用由被上訴人負擔。
二、被上訴人則以下列等語，資為抗辯：
  (一)本件分配表被上訴人分配金額為3,462,027元，並無超過分
    配表所示土地及建物所設定之第一順位最高限額抵押權360
    萬元所擔保範圍，且被上訴人之參與分配聲明亦僅就360萬
    元之債權最高限額內優先受償，此有94年9月16日分配表（
    見原審卷第8-10頁）可稽。
  (二)上訴人主張其借款與訴外人黃春吉並設定第二順位抵押權時
    ，知悉系爭房地僅設定有第一順位最高限額抵押權為360萬
    元云云。查被上訴人所設定者為最高限額抵押權，其擔保之
    債權範圍，包含訴外人黃春吉對於被上訴人之借款、票據、
    保證、損害賠償等所負之債務。是上訴人既已明知被上訴人
    為第一順位最高限額360萬元之抵押權，且所分配金額為3,4
    62,027元，並無超過所設定最高限額抵押權之債權範圍。因
    此94年9月16日所製作之分配表，實無違誤。是上訴人主張
    執行債權原本(1)270,000元，(2)197,607元，(3)900,000元，
    共1,367,607元，為本件強制執行第一順位抵押權擔保範圍
    ，至另9,000,000元，則屬於強制執行六甲鄉○○段1325號
    不足受償之部分，自不得列入本件分配表優先參與分配，請
    求更正分配表，顯不足採。
  (三)上訴人陳述被上訴人已經受償，顯非事實，此就台南地院92
    年度執字第7040號93年1月5日所製作之分配表所載，強制執
    行六甲鄉○○段1325號，拍賣所得為1,710,600元，經先抵
    充執行費用67,454元，次充利息（自90年1月29日起至92年
    12月11日，按年息9.1％計算）次充原本，而原本900萬元於
    該執行案件並未受償，不足受償10,165,751元，有該分配表
    在卷可稽（見本院卷第55-56頁）。
  (四)94年9月16日所製作之分配表，係拍賣台南縣六甲鄉○○段
    92-20地號及386建號之第一順位最高限額抵押權，為訴外人
    黃春吉於79年7月18日為擔保其對被上訴人現在及將來所負
    一切債務之清償所設定，其最高限額為360萬元，權利存續
    期間自79年7月18日起至94年7月18日止；此有抵押權設定契
    約書、他項權利證明、土地登記謄本影本可稽。該最高限額
    抵押權設定契約「其他約定事項」載明：「立抵押權設定契
    約書人（擔保物提供人）所提供之本抵押物之擔保範圍包括
    債務人、擔保物提供人對抵押權人台南縣六甲鄉農會（以下
    簡稱貴會）為擔保對貴會 (包括過去所負現在尚未清償）將
    來所負之借款、票據、保證、損害賠償等以及其他一切債務
    ，即在本抵押權設定契約書所定債權最高限額以內之清償及
    其利息、遲延利息、違約金、執行抵押權費用，以及因債務
    不履行而發生之全部損害之賠償。」之意旨。依前揭說明，
    黃春吉與被上訴人間抵押權設定契約書之其他約定事項應視
    為土地登記簿之附件，具有物權上效力。而被上訴人農會之
    四筆債權，黃春吉或為主債務人，或為連帶保證人。該四筆
    債務，均係黃春吉對於被上訴人所負之債務，且均在最高限
    額抵押權存續期間及總額範圍內；而又因連帶保證之法律關
    係，陳武勝、陳榮宗、陳榮評所負債務，須對被上訴人負連
    帶清償之責。是以依前述說明，訴外人黃春吉對被上訴人所
    負該四筆債務，均在其所設定最高限額抵押總額擔保之範圍
    內，所設定之最高限額抵押亦因之擔保前開四筆債務。
  (五)被上訴人於原分配表所示土地、建物上所擁有之第一順位抵
    押權所擔保範圍，均及於該四筆債權（(1)270,000元、(2)197
    ,607元、(3)900,000元、(4)9,000,000元）。是以原分配表於
    權利價值範圍內列入分配，且受分配3,462,027元，並無超
    過第一順位最高限額抵押權所擔保範圍，洵屬有據。
  (六)聲明：
   1.上訴人之上訴駁回。
   2.訴訟費用由上訴人負擔。
三、程序方面：按債權人或債務人對於分配表所載各債權人之債
    權或分配金額有不同意者，應於分配期日一日前，向執行法
    院提出書狀，聲明異議；執行法院對於前條之異議認為並非
    正當，而到場之債務人及有利害關係之他債權人為反對之陳
    述，致異議未終結者，為異議之債權人或債務人，得向執行
    法院對為反對陳述之債權人或債務人提起分配表異議之訴，
    強制執行法第39條第1項、第41條第1項前段分別定有明文。
    查上訴人為原審執行法院94年度執字第10970號民事強制執
    行聲請參與分配之債權人，其於94年9月23日收到執行法院
    同年9月16日製作，訂於同年10月13日上午11時實行分配之
    分配表，而於分配期日前之同年10月7日提出書狀就其中分
    配表次序６被上訴人參與分配之900萬元債權部分，不同意
    列入優先債權受償而聲明異議。經執行法院通知被上訴人表
    示意見，因被上訴人為反對陳述，致異議未能終結，上訴人
    於同年11月29日收到執行法院通知於10日內提出就異議之事
    項提起分配表異議之訴之證明前一日，即同年11月28日已向
    原審提起本件分配表異議之訴等情，業經本院向執行法院調
    閱上開民事執行卷宗查明，則上訴人對被上訴人提起本件分
    配表異議之訴，程序上並無不合，合先敘明。
四、查本件事實發生之始末為：訴外人黃春吉於79年7月18日將
    系爭房地提供予被上訴人設定第一順位最高限額360萬元抵
    押權，以擔保黃春吉對被上訴人之債務。之後，黃春吉復於
    92年6月間向上訴人借款200萬元，亦提供系爭房地於92年10
    月7日設定第二順位最高限額200萬元抵押權予上訴人。另訴
    外人陳武聖、陳榮宗於84年2月16日將坐落台南縣六甲鄉○
    ○段1324、1325地號二筆土地，提供被上訴人設定第一順位
    最高限額1,080萬元抵押權，以擔保渠等對被上訴人之債務
    。嗣陳榮宗於88年10月29日將上述中社段1325地號土地移轉
    登記與黃春吉，至89年7月29日陳武聖、陳榮宗積欠被上訴
    人之借款到期無力清償而須展延，被上訴人即要求黃春吉以
    擔保物提供人之身分簽名於載明連帶保證之借據上。屆期積
    欠之900萬元債務又無法清償，被上訴人即聲請拍賣抵押物
    及強制執行已移轉為黃春吉所有之中社段1325地號土地，所
    得價款1,710,600元，經扣除執行費及先抵充利息後，被上
    訴人不足受償10,163,751元，即本金900萬元均未受償，此
    有執行法院93年1月5日所製作之92年執字第7040號分配表影
    本在卷可稽（見本院卷第55–56頁）。被上訴人因該900萬
    元本金未受清償，於執行法院94年度執字第10970號強制執
    行系爭房地所得3,639,000元，除以系爭抵押權所擔保之債
    務(1)27萬元、(2)197,607元、(3)90萬元等3筆請求優先受償外
    ，復就黃春吉前述連帶保證債務900萬元就本件拍賣所得聲
    請參與分配，且優先受償。上訴人因被上訴人將該900萬元
    之優先受分配，致未受償分文，而產生本件分配表異議之訴
    事件。
五、兩造不爭執之事實：
  (一)黃春吉於79年7月18日提供系爭房地設定第一順位最高限額
    360萬元抵押權予被上訴人，台南地院94年度執字第10970號
    強制執行事件，被上訴人聲請強制執行之(1)27萬元、(2)197,
    607元、(3)90萬元等3筆債權，係訴外人即借款人黃春吉向被
    上訴人借貸尚欠之債務。
  (二)被上訴人於上開執行案件聲請參與分配900萬元，係訴外人
    黃春吉於89年7月29日為訴外人即借款人陳榮宗擔任連帶保
    證之債務。
  (三)訴外人黃春吉於92年6月間向上訴人借款200萬元，並提供系
    爭房地於92年10月7日設定第二順位最高限額200萬元抵押權
    萬元予上訴人。
六、兩造爭執之事實：
  (一)系爭抵押權設定契約書之其他約定事項第1條：「立抵押權
    設定契約人（擔保物提供人）所提供之本抵押物之擔保範圍
    包括債務人、擔保物提供人對抵押權人台南縣六甲鄉農會為
    擔保貴會現在（包括過去所負現在尚未清償）將來所負之借
    款、票據、保證、損害賠償等以及其他一切債務，即在本抵
    押權設定契約書所定債權本金最高限額以內清償及其利息、
    遲延利息、違約金、執行抵押權費用以及因債務不履行而發
    生之全部損害賠償」是否為概括最高限額抵押權而屬無效？
  (二)上開定型化契約約定事項是否違反消費者保護法第12條、民
    法第247條之1規定而為無效？
  (三)系爭900萬元保證債權是否為系爭抵押權效力所及而得列入
    優先分配？
  (四)被上訴人是否得聲請強制執行甫始未主張之債權，於製作分
    配表之際，始聲請並要求列入系爭最高限額抵押權之範圍？
七、經查：
  (一)查訴外人黃春吉於79年7月18日將所有系爭房地設定第一順
    位最高限額360萬元抵押權予被上訴人，存續期間自79年7
    月18日起至94年7月18日止，並於辦妥抵押權登記後向被上
    訴人借款27萬元、20萬元（尚欠197,607元）、90萬元等事
    實，為兩造所不爭執，並有借據、他項權利證明書、抵押權
    設定契約書，及系爭房地登記簿謄本影本等件附卷（見原審
    卷第30–36頁、原審94年度執字第10970號卷宗）可稽。
  (二)按最高限額抵押權既係對於債權人一定範圍內之不特定債權
    ，預定一最高限額，由債務人或第三人提供抵押物予擔保之
    特殊抵押權。是以最高限額抵押權擔保債權必須為一定範圍
    內所發生之債權。準此，最高限額抵押權不僅有其特定性，
    且最高限額抵押權係從屬於此一定範圍內之法律關係，最高
    限額抵押權所擔保者，即係此不斷發生之債權。該一定範圍
    之法律關係，即為最高限額抵押權之基礎關係。至概括最高
    限額抵押權，因債權人與債務人間無基本契約（一定之法律
    關係）為擔保債權發生之基礎關係，尚難認為有效（最高法
    院86年台上字第3114號判決參照）。查系爭抵押權設定契約
    書所附之其他約定事項第一條約定：「立抵押權設定契約人
    （擔保物提供人）所提供之本抵押物之擔保範圍包括債務人
    、擔保物提供人對抵押權人台南縣六甲鄉農會為擔保貴會現
    在（包括過去所負現在尚未清償）將來所負之借款、票據、
    保證、損害賠償等以及其他一切債務，即在本抵押權設定契
    約書所定債權本金最高限額以內清償及其利息、遲延利息、
    違約金、執行抵押權費用以及因債務不履行而發生之全部損
    害賠償。」有該抵押權設定契約書附件「其他約定事項」影
    本在卷可稽（見原審卷第36頁）。是該約定其中泛言「一切
    債務」均在擔保範圍內部分，因欠缺基礎之法律關係，揆諸
    前揭說明，此部分概括之約定，難認屬有效，然除此部分之
    約定外，其餘擔保基礎之法律關係諸如「借款、票據、保證
    、損害賠償」之約定，均甚為明確，難指亦一併歸於無效（
    最高法院93年度台上字第1762號、同院92年度台上字第958
    號判決參照）。是系爭抵押權為最高限額抵押權，其擔保之
    債權範圍，包含黃春吉對於被上訴人因借款、票據、保證、
    損害賠償等所負債務，已無疑義。職是，黃春吉除向被上訴
    人借款為系爭最高限額抵押權所擔保之範圍外，另擔任訴外
    人陳武聖、陳榮宗、陳榮評等人向被上訴人借款之連帶保證
    人所生保證債務，依系爭最高限額抵押權之約定，亦在擔保
    範圍之內。亦即黃春吉對被上訴人之借款債務及連帶保證債
    務均應負清償責任，且均在系爭抵押權擔保之範圍內，故被
    上訴人將該未受償之連帶保證債權額為900萬元，聲請參與
    分配，執行法院以之作成分配表分配，且優先受償，並無不
    合。
  (三)上訴人在原審提出最高法院86年度台上字第3114號判決要旨
    ，指被上訴人與訴外人黃春吉於79年7月18日設定之系爭最
    高限額抵押權，因債權人與債務人間無基礎之法律關係，屬
    於概括最高限額抵押權，難認屬有效云云。查細繹上開判決
    理由，係認：最高限額抵押權人之未能就「繼承」而來之債
    權參與分配，並優先受償，實因抵押權人與債務人間所簽訂
    之最高限額抵押權契約，擔保債權之範圍，約定為現在（包
    括過去已發生尚未清償者）及將來債務人因「票據、借款、
    墊款、保證」之法律關係而已，並無將「繼承」亦約定在內
    ，雖泛言「一切債務」，難認由「繼承」所生之債務，亦在
    擔保範圍之內，因「繼承」部分欠缺基礎之法律關係，難認
    屬有效，得優先受分配。然本件系爭最高限額抵押權，其所
    擔保之債權範圍，已將「保證」之基礎法律關係，約定在內
    ，已如前述。則被上訴人將900萬元連帶保證債權，依「保
    證」之法律關係，依優先債權參與分配，依上述說明，自無
    不合。上訴人主張該900萬元僅得列入普通債權受償，應無
    可採。至上訴人另引用之最高法院91年台上字641號判決、
    同院91年台上字第440號判決，與本件情形不同，自不得比
    附援引。況上開判決亦非判例，本件自不受該判決之拘束。
  (四)次按，所謂消費者，依消費者保護法第2條立法解釋，指以
    消費為目的而為交易、使用商品或接受服務之情形而言。銀
    行或其他金融機構與連帶保證人間所訂立之保證契約乃保證
    人擔保借款人對金融機構債務之清償責任，金融機構對保證
    人並未提供任何商品或服務，保證人並未因保證契約而自銀
    行獲得報償，其性質應屬單務、無償契約，尚非屬消費者保
    護法之有關消費法律關係，亦無該法之適用（最高法院93年
    度台上字第696號、91年度台簡上字第36號判決、88年台上
    字2053號判決參照）。又按，對於當事人一方預定用於同類
    契約之條款而訂定之契約，若有民法第247條之1所規定之如
    下各款之約定，按其情形顯失公平者，該部分約定無效：
    (1)免除或減輕預定契約條款之當事人之責任者。(2)加重他方
    當事人之責任者。(3)使他方當事人拋棄權利或限制其行使權
    利者。(4)其他於他方當事人有重大不利益者；而此條規定，
    依民法債編施行法第17條規定，於民法債編修正施行前訂定
    之契約，亦適用之。增訂該條規定之立法理由，乃鑑於我國
    國情及工商發展之現況，經濟上強者所預定之契約條款，他
    方每無磋商變更之餘地，為使社會大眾普遍知法、守法，防
    止契約自由之濫用及維護交易之公平，而列舉四款有關他方
    當事人利害之約定，而為原則上之規定，明定「附合契約」
    之意義，及各款約定按其情形顯失公平時，其約定為無效。
    查系爭抵押權設定契約書及附件其他約定事項係由訴外人黃
    春吉與被上訴人妥談後，由被上訴人持以辦理，黃春吉對於
    「其他約定事項」第一條記載擔保範圍包括債務人、擔保物
    提供人對被上訴人現在（包括過去所負現在尚未清償）將來
    所負之借款、票據、保證、損害賠償等以及其他一切債務，
    即在本抵押權設定契約書所定債權本金最高限額以內清償及
    其利息、遲延利息、違約金、執行抵押權費用以及因債務不
    履行而發生之全部損害賠償責任，推定應已知悉。而黃春吉
    如不願向被上訴人貸款，亦非無可磋商或變更之餘地。縱然
    被上訴人不同意，以現今金融機構到處林立，上訴人亦可向
    別家金融機構接洽，並非到非向被上訴人辦理貸款即無法取
    得款項之地步。是系爭抵押權設定契約書所附之「其他約定
    事項」第一條約定內容，除「其他一切債務」一語，泛言任
    何債務均在擔保範圍內，屬概括最高限額抵押權約定之態樣
    外，如上開說明，尚難謂為有效。然除去該部分外，其餘擔
    保基礎之法律關係諸如借款、票據、保證、損害賠償等，其
    擔保之對象明確，亦無任何使黃春吉無從認識或理解之情事
    ，應不致使抵押人黃春吉負擔不可預測之債務及使抵押物更
    受「無限制」限額之拘束，並非無讓抵押人審酌之機會，亦
    非無拒絕之權利。再徵以該契約權利存續期間既約定自79年
    7月18日至94年7月18日（見原審卷第35頁背面），是除有其
    他積極事證可為不同之認定者外，應認為借款人於79年間與
    被上訴人訂約之際，即寓有長期以系爭房地在設定金額360
    萬元之一定範圍內為債務擔保，以充實其信用之意。故訴外
    人黃春吉與被上訴人所訂系爭抵押權設定契約，既無為黃春
    吉所不及知或無磋商變更餘地之情形，猶有簡省勞費之作用
    ，另其就存續期間及一定金額之約定對黃春吉亦無重大不利
    益，更無顯失公平或加重黃春吉負擔之情形，自難認系爭抵
    押權設定契約有違反消費者保護法及民法關於定型化契約規
    定而無效之情形。更何況，與被上訴人訂立系爭最高限額抵
    押權之抵押人黃春吉對該其他約定事項之記載，並無異議或
    爭執，而上訴人屬於第二順位之抵押權人，於設定第二順位
    抵押權時，既已知有第一順位抵押權在先，且為係設定最高
    限額抵押權，如能於借款予他人之前，就教於稍具法律知識
    或為其辦理抵押權登記之土地登記代理人，關於「最高限額
    抵押權」之定義後，再詳加評估是否貸款，當不致雖設定有
    最高限額抵押權，而未能受償分文之情事發生。是上訴人此
    部分之主張，亦不足取。
  (五)末按強制執行法第34條第2項規定：「依法對於執行標的物
    有擔保物權或優先受償權之債權人，不問其債權已否屆清償
    期，應提出其權利證明文件，聲明參與分配。」，且辦理強
    制執行事件應行注意事項第十九之(五)亦規定「本法（強制執
    行法）第34條第2項規定之債權人，其參與分配，不受本法
    第32條第1項規定之限制。」。是上訴人另主張被上訴人於
    聲請強制執行甫始未主張之債權額，自不得於製作分配表之
    際，再行陳報並要求列入最高限額抵押權之範圍云云。依上
    說明，容有誤解。因之，被上訴人於94年7月13日系爭房地
    拍定後之同年8月2日始檢具債權憑證正本、原審92年執字第
    7040號分配表影本及黃春吉戶籍謄本等相關文件（見原審94
    年度執字29908號卷)聲請參與分配，核無違誤。
  (六)訴外人黃春吉既為陳榮宗向被上訴人借款之連帶保證人，則
    被上訴人自可對黃春吉行使陳榮宗尚積欠被上訴人之本金90
    0萬元債務，即黃春吉基於保證之法律關係所生之債務，應
    包括於系爭抵押權擔保之債權範圍內。黃春吉之連帶保證債
    務900萬元雖在系爭最高限額抵押權範圍內，惟僅在其最高
    限額360萬元之範圍內有優先受償權。故台南地院94年度執
    字第10970號強制執行事件於94年9月16日製作之分配表，將
    次序６之900萬元債權列為優先債權，經分配結果，連同系
    爭房屋擔保之借款債務，共受償3,462,027元（見原審卷第
    8–10頁），並無超過第一順位最高限額抵押權所擔保範圍
    。
八、綜上所述，本件被上訴人主張，訴外人黃春吉基於連帶保證
    之法律關係所生之債務，應包括於系爭最高限額抵押權擔保
    之債權範圍內，為可採信，上訴人抗辯，系爭最高限額抵押
    權擔保之債權範圍，應不及於黃春吉之連帶保證債務，為無
    可取。從而，台南地院94年度執字第10970號強制執行事件
    於94年9月16日所製作之分配表，次序６之900萬元債權列為
    優先債權，核無違誤。上訴人請求將該次序６之900萬元債
    權應列為一般債權，自屬無理由，不應准許。是則，原審為
    上訴人敗訴之判決，並無不合。上訴意旨指摘原判決不當，
    求予廢棄改判，為無理由，應予駁回其上訴。
九、據上論結，本件上訴為無理由，依民事訴訟法第449條第1項
    、第78條，判決如主文。
中    華    民    國    95    年     8    月    22    日
                  民事第四庭    審判長法  官  王惠一
                                      法  官  林永茂
                                      法  官  蘇重信
上為正本係照原本作成。
如對本判決上訴，須於判決送達後20日內向本院提出上訴狀，未
表明上訴理由者，應於上訴後20日內，向本院提出理由書（須附
繕本）。
中    華    民    國    95    年     8    月    24    日
                                      書記官  陳昆陽
                                                  Ｊ


司法院資訊處製作；財團法人民間司法改革基金會備份。
